最高法院民事判決
111年度台上字第978號
上  訴  人  謝清彥    現於法務部矯正署綠島監獄執行中
訴訟代理人  王丕衍律師
被 上訴 人  法務部矯正署新竹監獄

法定代理人  吳永杉          
訴訟代理人  許智勝律師
上列當事人間請求國家賠償事件，上訴人對於中華民國110年3月
25日臺灣高等法院第二審判決（110年度上國字第7號），提起上
訴，本院判決如下：
    主  文
原判決廢棄，發回臺灣高等法院。
    理  由
一、本件上訴人主張：伊自民國102年6月10日起至106年9月25日
    止（下稱系爭期間）監禁於被上訴人監獄期間，被上訴人違
    反通訊保障監察法第13條及司法院大法官釋字第756號解釋
    ，在伊房舍裝設錄音設備，聽取伊之言論及活動，非法侵害
    伊隱私、秘密通訊自由等情。爰依國家賠償法之規定，求為
    命被上訴人給付新臺幣（下同）300萬元之判決。
二、被上訴人則以：伊為管理受刑人而設置監視錄影、錄音設備
    ，係維護其人身及戒護安全所為必要管理措施；且上訴人監
    禁於伊勵新二舍獨居期間，錄音設備故障無法運作等語，資
    為抗辯。
三、原審維持第一審所為上訴人敗訴之判決，駁回其上訴，係以
    ：上訴人主張其於系爭期間監禁於被上訴人監獄，遭被上訴
    人在其房舍裝設竊（錄）音設備，聽取其言論及活動，非法
    侵害其隱私及秘密通訊自由云云。惟按109年1月15日修正（
    下稱修正）前監獄行刑法第21條規定，監獄不論晝夜均應嚴
    密戒護；又行刑累進處遇條例（下稱處遇條例）第13條、第
    28條第1項第2款規定，累進處遇分4級，除第1級受刑人應收
    容於特定處所，並得不加監視外，監所為維持紀律、安全秩
    序，均應隨時監察受刑人狀況，不以影像監視為限。參以修
    正後監獄行刑法第21條第1至3項規定，監獄應嚴密戒護，並
    得運用科技設備輔助之；必要時，得對受刑人居住之舍房及
    其他處所實施搜檢；為戒護安全目的，得於必要範圍內，運
    用科技設備蒐集、處理、利用受刑人或進出人員之個人資料
    。查上訴人於102年6月10日入被上訴人機關服刑，同年9月
    編第4級；其入監後因另案長期借提他監，於103年6月11日
    至106年9月25日轉至勵新二舍獨居收容，期間錄音設備故障
    無法正常運作，無相關錄音紀錄等情，有被上訴人108年11
    月22日、109年11月4日函可參，則上訴人係第4級受刑人，
    無適用處遇條例第28條第1項第2款得不加監視之規定，被上
    訴人亦未以錄音設備竊聽其言論；縱其採錄音方式監管，基
    於修正後監獄行刑法第21條第1項至第3項規定同一法理，亦
    無違反比例原則，且係修正前該法第21條及施行細則第28條
    第1項規定之戒護及監視方式，屬依法令之行為，難指為違
    法。綜上，上訴人依國家賠償法之規定，請求被上訴人給付
    300萬元，洵非正當，其上訴顯無理由，爰不經言詞辯論逕
    以判決駁回等詞，為其判斷之基礎。
四、按第二審法院依民事訴訟法第463條準用同法第249條第2項
    之規定，對於當事人之上訴不經言詞辯論逕以判決駁回之者
    ，須當事人聲明上訴之事項，在法律上顯無理由，始得為之
    。至當事人於其聲明上訴之事項能否為有利於己之證明，則
    屬事實問題，非其上訴在法律上顯無理由，自不得不經言詞
    辯論逕以判決駁回其上訴。查上訴人主張其於監禁期間，遭
    被上訴人以錄音方式監管，侵害其隱私及秘密通訊自由，依
    國家賠償法之規定請求賠償等語（見一審卷第9頁）。第一
    審以向被上訴人函查結果，認上訴人未舉證被上訴人裝設錄
    音設備聽取上訴人言論，縱被上訴人裝設錄音設備，與維護
    機關及受刑人之安全亦屬相當，未違反比例原則，其所提本
    件之訴於法律上顯無理由，不經言詞辯論，逕以判決駁回其
    訴。上訴人對第一審所為其敗訴之判決，提起第二審上訴，
    以其聲請調查證據及傳喚（訊問）證人以證明被上訴人監聽
    事實，第一審未敘明未予調查之理由，且未敘明其主張被上
    訴人違反司法院大法官釋字第756號解釋保障受刑人除人身
    自由之必要限制外，其他與一般人民所受憲法上之權利保障
    ，並無不同，受刑人通訊秘密自由及表現自由等基本權利，
    仍受憲法保障之理由，其判決不備理由等語（見一審卷第12
    1頁、原審卷第13頁)。則上訴人聲明上訴之事項，關於被上
    訴人有無錄音，及其錄音是否符合比例原則，有無侵害其憲
    法保障之權利，屬上訴人就是否受有不法侵害之有利於己事
    實之證明問題，須依調查證據及言詞辯論之結果，始可據以
    判斷其真偽，尚不得即謂其上訴在法律上顯無理由。原審仍
    以被上訴人未以錄音設備竊聽上訴人言論，縱有錄音，亦無
    違比例原則，認上訴人之上訴，在法律上顯無理由，不經言
    詞辯論，逕以判決駁回，自有可議。上訴論旨，指摘原判決
    違背法令，求予廢棄，非無理由。
五、據上論結，本件上訴為有理由。依民事訴訟法第477條第1項
    、第478條第2項，判決如主文。
中　　華　　民　　國    111   年    11    月          日
                      最高法院民事第八庭
　　　　                  審判長法官  陳  玉  完
                                法官  陳  麗  玲
                                法官  黃  書  苑
                                法官  游  文  科
                                法官  周  舒  雁
本件正本證明與原本無異
                          書　記　官　郭　金　勝
中　　華　　民　　國    111   年    11    月    22    日
本件正本證明與原本無異
                          書　記　官　郭  金  勝
中　　華　　民　　國    111   年    12    月    15    日